【裁判字號】    98,訴,1154
【裁判日期】    981008
【裁判案由】    損害賠償
【裁判全文】
臺灣臺中地方法院民事判決  98年度訴字第1154號
原      告  戊○○
訴訟代理人  楊永吉律師
複  代理人  己○○
被      告  辛○○
            壬○○
            甲○○
            丁○○
            丙○○
            癸○○
            乙○○
上列當事人間請求損害賠償事件，本院於98年9月14日言詞辯論
終結，判決如下：
    主    文
原告之訴及假執行之聲請均駁回。
訴訟費用由原告負擔。
    事 實 及 理 由
壹、原告起訴主張：兩造均為漢翔航空工業股份有限公司（下稱
    漢翔公司）之員工，原告為前漢翔公司第五屆勞資會議勞方
    代表兼召集人，現為漢翔公司產業工會（下簡稱產業工會）
    第四屆會員代表，被告則為產業工會第四屆理事及會員代表
    ，其中被告辛○○並為現任第五屆勞資會議勞方代表及兼任
    主席，被告壬○○為現任第五屆勞資會議勞方代表。自民國
    （下同）96年底起，被告等人為排除異己，遂行個人掌控勞
    資會議勞方代表及工會代表之目的，被告辛○○於96年12月
    24日之產業工會第四屆第四次理事會議中，提保留意見，不
    實指摘原告「以召集人身分，卻假借理事長職權發佈不實命
    令，擾亂工會正常運作，罔顧會員權益於不顧，迫害勞資和
    諧。」「姜召集人卻亂找理由要求其他代表配合他不去開會
    ，企圖讓會議開不成。」「姜召集人假傳庚○○理事長的命
    令不去開勞資會議，還在工會內部興風作浪，擾亂視聽，迫
    害工會團結，此一惡劣行為已經嚴重傷害工會整體形象，影
    響陳理事長威信。」「為了導正姜召集人濫用權力，製造白
    色恐怖，傷害合法維護會員權益而去開會的其他代表，建請
    移送監事會處理」等語。原告為維護個人名譽、顧全大局，
    依規定於97年2月29日辭去漢翔公司勞資會議勞方代表與兼
    產業工會勞方代表召集人之職務，詎97年3月5日被告壬○○
    、癸○○竟反誣攀原告係臨陣脫逃，97年8月25日於產業工
    會第四屆第十二次理事會談話中，被告辛○○猶不願善罷甘
    休，繼續對原告為前揭不實之指摘。原告為維護產業工會及
    公司形象，維護內部團結，對被告之前揭指控多所隱忍，豈
    料被告竟又藉98年3月31日產業工會會員代表大會第四屆第
    二次臨時會，再次以連署提案方式對原告為「戊○○結合監
    事會打壓六位勞資會議勞方代表」、「製造工會亂源」及「
    戊○○私自發布勞資會議勞方主席」等不實內容之指摘，嚴
    重損及原告之人格權。按原告確實依工會之決議規定、命令
    或指示辦理相關事實，從無假借理事長職權發布不實訊息與
    亂找理由要求其他代表配合不去開會、或私自發布勞資會議
    勞方主席等情事，被告執毫無依據之事任意對原告為上開不
    實指摘，足以使原告之名譽受到貶損，並致原告必須面對公
    司同事之詢問而耗時解說，精神受有痛苦，爰依民法第184
    條第1項前段、第185條第1項、第195條第1項請求被告賠償
    非財產上損害、及回復原告之名譽等語。並聲明：(一)被告應
    連帶給付原告新台幣（下同）50萬元及自起訴狀繕本送達翌
    日起至賠償日止，按週年利率5%計算之利息。(二)被告應以書
    面方式向原告道歉並將該書面道歉內容張貼於漢翔產業工會
    之電子佈告欄。其書面道歉內容：「道歉函。道歉人：辛○○、壬○○、甲○○、丁○○、丙○○、癸○○、乙○○。
    內容：道歉人對戊○○代表之不實指摘，導致其名譽受損與
    造成困擾，特此公開聲明表示歉意」等語，以回復原告之名
    譽。(三)原告願供擔保，請准宣告假執行。
貳、被告則以：被告均為漢翔公司產業工會之理事，被告辛○○
    、壬○○更身兼勞資會議勞方代表，產業工會之理事、勞資
    會議之代表，接受會員之託，履行會員所託之責任，原告主
    張各節，皆屬被告在法定會議場上所提之議案，均屬可受公
    評之事項，被告並無侵害原告名譽之事實。且：(一)被告辛○○於產業工會第四屆第四次理事會議中提個人保留意見，係
    因原告並未出席96年12月13日之第五屆第一次勞資會議，卻
    在第四屆第四次理事會上以勞方召集人身分提出該次勞資會
    議報告，且報告內容復超出以往只針對勞資會議之範疇，除
    此原告另以自行召開之「研討會」決議將依法參加勞資會議
    之6位勞方代表移送監事會處理，嚴重影響6位勞方代表之權
    益，故而理事會方同意將被告辛○○之保留意見列入會議紀
    錄。(二)原告在勞資會議召開前6天之97年2月29日忽然請辭，
    置勞資會議無法召開對會員所造成之傷害於不顧，被告壬○○、癸○○對原告此舉無法認同，故而以事實陳述原告為臨
    陣脫逃之行為。(三)漢翔公司產業工會第四屆理事會自第十次
    開始均未能正常召開，被告辛○○在第四屆第十二次理事會
    談話中所提議案，均未經討論，故而被告轉而在98年3月31
    日產業工會召開臨時代表大會時提案，而在理事會中提案乃
    出席理事之權利與義務，將可受公評之事項提交會議討論，
    並無不妥。(四)關於96年12月13日勞方代表是否參與勞資會議
    ，產業工會理事長庚○○僅要求勞方代表行動一致，庚○○
    授權原告處理之範圍僅為決定會議進行模式，原告竟擅作主
    張通知勞方代表不要出席會議，事後又在不具監事身份下、
    於監事會提案將參與勞資會議之代表移送處理，被告指原告
    假借理事長職權發布不實訊息與亂找理由要求其他代表配合
    不參加會議等語，均有所據。(五)勞資會議之勞方代表舉行會
    議推選勞方主席，乃勞方代表自治之權責事項，原告竟私自
    發布推薦訴外人侯武勇任勞方主席，被告因而要求產業工會
    行文監事會對原告為糾正，亦無不合。被告前開所為目的均
    在導正原告偏差行為，提案所述內容復均屬可受公評之事項
    ，並無任何侵害原告名譽之意等語，資為抗辯。並聲明：(一)
    原告之訴及假執行之聲請均駁回。(二)如受不利判決，願供擔
    保免為假執行。
參、法院之判斷：
  一、下列事實為兩造所不爭執，且有漢翔公司產業工會第四屆
      第四次理事會會議紀錄、電子郵件、漢翔公司產業工會會
      員代表大會第四屆第二次臨時會會議提案等附卷可稽，自
      堪信為真正：
    (一)兩造均為漢翔公司之員工，原告為前漢翔公司第五屆勞資
      會議勞方代表兼召集人，現為產業工會第四屆會員代表，
      被告等人則均為產業工會第四屆理事及會員代表，其中被
      告辛○○並為現任第五屆勞資會議勞方代表及兼任主席，
      被告壬○○為現任第五屆勞資會議勞方代表。
    (二)被告辛○○於96年12月24日之產業工會第四屆第四次理事
      會議中，提保留意見指原告「以召集人身分，卻假借理事
      長職權發佈不實命令，擾亂工會正常運作，罔顧會員權益
      於不顧，迫害勞資和諧。」「姜召集人卻亂找理由要求其
      他代表配合他不去開會，企圖讓會議開不成。」「姜召集
      人假傳庚○○理事長的命令不去開勞資會議，還在工會內
      部興風作浪，擾亂視聽，迫害工會團結，此一惡劣行為已
      經嚴重傷害工會整體形象，影響陳理事長威信。」「為了
      導正姜召集人濫用權力，製造白色恐怖，傷害合法維護會
      員權益而去開會的其他代表，建請移送監事會處理」。
    (三)原告於97年2月29日辭去漢翔公司勞資會議勞方代表與兼
      產業工會勞方代表召集人之職務。
    (四)被告壬○○於97年3月5日致漢翔公司工會代表、工會小組
      組長之「第五屆第二次勞資會議初步會議結果報告」中稱
      「勞資會議承辦人依勞資會議法定規範，由勞資雙方主席
      事先協調同意的結果，已先於97/02/14就發布開會通知將
      於03/04上午舉行，但是中間歷經部分代表臨陣脫逃，加
      上工會刻意配合要求暫緩.... 」等語。
    (五)被告癸○○於97年3月5日致工會小組組長、主旨為「感謝
      為會員發聲」之電子郵件中稱「對於開會之前內部的紛擾
      ，我們不敢苟同，更不以為然，尤其對於信誓旦旦要依法
      行政，維護會員權益的部分勞資會議代表，更是痛心。我
      們怎麼能讓這種臨陣會脫逃的人繼續當勞資代表呢？....
      」等語。
    (六)被告辛○○於97年8月25日產業工會第四屆第12次理事會
      談話中提案「建請議處本會勞資會議召集人戊○○分化團
      結，破壞工會內部合諧與形象，造成勞資互動障礙，影響
      會員權益。」並於提案中謂「... 工會勞資會議勞方代表
      戊○○以召集人身分，卻假借理事長職權發布不實命令，
      擾亂工會正常運作，罔顧會員權益於不顧，迫害勞資和諧
      」、「姜召集人卻亂找理由要求其他代表配合他不去開會
      ，企圖讓會議開不成。」、「針對姜召集人假傳庚○○理
      事長的命令不去開勞資會議，還在工會內部興風作浪，擾
      亂視聽，破害工會團結，此一惡劣行為已經嚴重傷害工會
      整體形象，影響陳理事長威信。」等語。
    (七)被告於98年3月31日於產業工會會員代表大會第四屆第二
      次臨時會，連署提案「第十二案：糾正監事會破壞工會體
      制，結合會員戊○○聯合打壓六位勞資會議勞方代表案
      .... 會員針對配合製造工會亂源的監事非常不諒解，要
      求代表大會一定要給予糾正。」及「第十三案：請監事會
      儘速處理第四屆第四次臨時監事會第一案說明三戊○○私
      自發布勞資會議勞方主席案」。
  二、原告主張被告所為對原告之前開指摘，均屬不實事項，且
      足使原告之名譽受到貶損等語，則為被告所否認，並抗辯
      原告主張各節，皆屬被告在法定會議場上所提之議案，均
      屬可受公評之事項，並未侵害原告名譽等語。是本件兩造
      爭執之焦點乃為被告前開所為是否侵害原告之名譽權？經
      查：
    (一)按所謂侵害名譽，係指以言語、文字、漫畫或其他方法貶
      損他人在社會上之評價，使其受到他人憎惡、蔑視、侮辱
      、嘲笑、不齒與其往來。又名譽保護與言論自由關係密切
      ，言論自由為人民之基本權利，有個人實現自我、促進民
      主政治、實現多元意見等多重功能，維護言論自由即所以
      促進民主多元社會之正常發展，與個人名譽之可能損失，
      兩相權衡，顯然有較高之價值，國家應給予最大限度之保
      障，使個人名譽為必要之退讓。而權衡個人名譽對言論自
      由之退讓程度時，於自願進入公眾領域之公眾人物，或就
      涉及公眾事務領域之事項，更應為較高程度之退讓。是行
      為人對於公眾人物或所涉公眾事務，以善意發表言論，或
      對於可受公評之事為適當之評論，或行為人雖不能證明言
      論內容為真實，但就其所言為真實之舉證責任，仍應有相
      當程度之減輕（證明強度不必至客觀之真實），且不得完
      全加諸於行為人。倘依行為人所提證據資料，可認有相當
      理由確信其為真實，或對於行為人乃出於明知不實故意捏
      造或因重大過失、輕率、疏忽而不知其真偽等不利之情節
      未善盡舉證責任者，均不得謂行為人為未盡注意義務而有
      過失。縱事後證明其言論內容與事實不符，亦不能令其負
      侵權行為之損害賠償責任。
    (二)兩造均為漢翔公司之員工，原告為前漢翔公司第五屆勞資
      會議勞方代表兼召集人，現為產業工會第四屆會員代表，
      被告等人則均為產業工會第四屆理事及會員代表，其中被
      告辛○○並為現任第五屆勞資會議勞方代表及兼任主席，
      被告壬○○為現任第五屆勞資會議勞方代表，為兩造不爭
      執之事項，已如前述，而漢翔公司第五屆勞資會議勞方代
      表及產業工會第四屆會員代表之任期，均為自96年起3年
      ，亦為兩造所不爭執，則原告與被告辛○○、壬○○為得
      代表產業工會出席漢翔公司於96年起至99年止之第五屆勞
      資會議之勞方代表人員，可堪認定。查漢翔公司原定於97
      年12月13日召開勞資會議，產業工會理事長庚○○曾於97
      年12月12 日電子郵件致原告稱「為使12月13日勞資會議
      能順利召開，昨日我與耀南代表親自前往拜見人事處長，
      祈能消除雙方過往疑慮，儘速回歸勞資應有的會議進行，
      未料，卻遭到林處長『拍桌』禮遇，而終止溝通機會....
      本人深感遺憾。因距離開會時間緊迫，更顧及全體員工最
      大利益考量，開會時勞方代表一定要行動一致，特請姜召
      集人您決定本次會議進行模式。」等語，原告因而以勞方
      代表召集人之身分，於同日發電子郵件予勞資會議勞方代
      表，請勞方代表勿參加該次勞資會議，而因庚○○致原告
      之上揭電子郵件中，僅謂「特請姜召集人您決定本次會議
      進行模式」，通篇均未明言決定勞方代表不參加該次勞資
      會議，致勞方代表內部就庚○○是否已決定勞方代表不出
      席該次勞資會議，滋生不同意見，並導致部分勞方代表仍
      如期出席勞資會議、部分勞方代表未出席勞資會議之結果
      ，復因勞方代表就漢翔公司於97年12月13日所召開之勞資
      會議出現部分勞方代表如期出席、部分代表未參加之不一
      致現象，原告乃於96年12月24日產業工會第四屆第四次理
      事會中，以勞方代表召集人之身分提出報告，指被告辛○○、壬○○及訴外人周朝斌、蔡寬印、廖秀珠、陳永昌等
      6人未配合勿參加勞資會議之通知，仍出席參加96年12月
      13日之勞資會議，並提案將上開參加勞資會議之6位勞方
      代表移送監事會處理等情，亦為原告所不爭執，且有各該
      電子郵件、理事會會議紀錄、961224第4-04次理事會勞資
      會議勞方召集人報告等附卷可稽，亦堪信為真正。按勞方
      代表是否出席勞資會議為勞工爭取權益，乃屬涉及攸關產
      業工會全體會員權益之公眾事務，產業工會理事會或理事
      長就是否出席勞資會議，有無作成決議或授權，勞方代表
      召集人所為勿參加勞資會議之通知，是否有所本、有無拘
      束勞方代表之效力，乃屬可受公評之公眾事務，庚○○於
      致原告之上揭電子郵件中，僅謂「特請姜召集人您決定本
      次會議進行模式」，既未明言決定勞方代表不參加該次勞
      資會議，致勞方代表內部就原告以勞方代表召集人身分所
      為勿參加該次勞資會議通知，是否確係依理事長之決定而
      為，發生不一致之看法與解釋，誠非無端，且原告行使勞
      方代表召集人之職務，其可得處理之範圍為何、有無受合
      法之授權等，乃屬處理產業工會涉及全體會員權益之公眾
      事務，原告基於勞方代表召集人身分所為行為，自屬可受
      公評之事項。又依產業工會組織章程第23條之規定，產業
      工會理事長之職權為「一執行常務理事會決議並主持日常
      會務。二對外代表本會。三召開理事會議及常務理事會議
      並擔任主席。四監督指揮本會會務人員。」等，而勞資會
      議勞方代表係由產業工會會員選舉、代表會員參與勞資會
      議之人員，並非受理事長指揮監督之產業工會會務人員，
      而遍查產業工會組織章程，亦無勞工代表須受產業工會理
      事長指揮監督之規定。按勞方代表既為產業工會會員之代
      表，會員間認同之利益及應維護權益，本即難期完全一致
      ，就勞資會議議題之看法、立場本質上自應容許有不同意
      見存在之狀況，始符合民主社會實現多元意見之功能，縱
      然勞方代表為達行動一致、集合力量之目的，歷年來均有
      由理事長決定是否出席勞資會議、並均加以遵從之慣例，
      亦難認理事長之該項決定有拘束所有勞方代表之絕對效力
      ，如僅因勞方代表未遵從理事長所為是否出席勞資會議之
      決議，即將之移送監事會懲處，將造成持不同意見之人，
      因內心恐懼遭懲處而不敢表達其意見之結果，則無異不容
      許不同意見存在之一言堂，無從實現產業工會會員間得有
      多元意見存在之民主本質。證人庚○○於本院審理時，固
      稱是否參與勞資會議是授權召集人決定，依產業工會組織
      章程，勞方代表如違背理事長是否參加勞資會議之決定，
      可提請監事會懲處等語，惟原告與庚○○均未能舉出勞方
      代表不得違背理事長是否出席勞資會議之決定，否則移送
      懲處之規定依據何在，且庚○○所述與前開勞方代表之本
      質不符，不足採為有利於原告之證據。基上，被告辛○○
      於96年12月24日之產業工會第四屆第四次理事會議中提保
      留意見、於97年8月25日產業工會第四屆第12次理事會談
      話中提案，被告於98年3月31日產業工會會員代表大會第
      四屆第二次臨時會時連署提案，就原告於96年12月12日所
      為勿參加勞資會議之通知、於96年12月24日產業工會第四
      屆第四次理事會中之報告及提案，為前開指摘，其用語縱
      較強烈，然既屬被告本於產業工會理事之身分，於會議中
      就可受公評之公眾事務提出之議案，且其所指又非毫無所
      本，委屬行使產業工會理事職權之行為，難認有侵害原告
      名譽可言。
    (三)又漢翔公司經勞資雙方協調後，於97年2月14日發布訂於
      97年3月4日召開勞資會議，原告於勞資會議召開前之97
      年2月29日請辭勞資會議勞方代表兼召集人之職，為兩造
      不爭執之事項，且有原告辭勞方代表兼召集人之電子郵件
      在卷可參，堪信為真正。查原告請辭之時間，距勞資會議
      召開之日期僅4日，以原告為勞方代表兼召集人之身分，
      負責勞方代表內部之連絡及意見之溝通、統合，並應於勞
      資會議召開前後，至產業工會理事會作會前及會後報告，
      為產業工會參與勞資會議至為重要之人員，如有於勞資會
      議召開前臨時請辭之情事發生，將致勞方代表內部連絡及
      意見溝通、統合困難，影響產業工會會員權益至鉅，自易
      使產業工會會員或其他勞方代表產生不滿，被告壬○○、
      癸○○因原告早於97年2月14日即已知悉勞資會議將在同
      年3月4日召開，卻於接近勞資會議召開之時臨時請辭，致
      心生不滿，而指摘原告臨陣脫逃，良非空穴來風，而勞資
      會議勞方代表召集人之職務行使，又係涉產業工會會員權
      益之公眾事務，已如前述，被告壬○○、癸○○所為指摘
      亦難認有侵害原告名譽之情事。
  三、綜據上述，被告所為前開指摘，係本於其為產業工會理事
      之身分，於產業工會召開之理事會或談話會中，就可受公
      評之公眾事務為提案，且又係本於具體發生之事項為指摘
      ，縱其用語較強烈，令原告主觀上甚感不適，仍難認有侵
      害原告之名譽，故而，原告請求被告連帶賠償因名譽權受
      損之非財產上損害、並回覆原告之名譽，為無理由，不應
      准許。原告之訴既經駁回，其假執行之聲請即失所附麗，
      應併予駁回。
肆、結論：本件原告之訴為無理由，依民事訴訟法第78條，判決
    如主文。
中    華    民    國    98    年    10    月    8     日
                  民事第二庭    法  官  呂麗玉
正本係照原本作成。
如對本判決上訴，須於判決送達後20日內向本院提出上訴狀。
中    華    民    國    98    年    10    月    8     日
                                書記官


司法院資訊處製作；財團法人民間司法改革基金會備份。
